臺灣高等法院高雄分院民事判決　　　　 94年度再國易字第1號
再審原告　　甲○○
再審被告　　高雄市鼓山區公所
法定代理人　洪招祥
上列當事人間請求國家賠償事件，再審原告對於民國87年11月26
日本院87年度上國字第7 號確定判決提起再審，本院判決如下：
    主  文
再審之訴駁回。
再審訴訟費用由再審原告負擔。
    事實及理由
一、再審原告主張：伊因與訴外人李牡丹間借款債務事宜，於民
    國84年3 月22日委由伊夫李槐基向再審被告所屬調解委員會
    聲請調解，經調解後李牡丹同意自84年4 月5 日起，按月分
    期清償合計150 萬元之債務，詎再審被告所指派之秘書吳士
    元因未能注意委任資格之有無欠缺及未依規定期限將調解書
    李牡丹已先將其財產於同年6 月間設定合計146 萬元之抵押
    與第三人高雄區中小企業銀行及蕭月娥，並於同年7 月11日
    移轉登記與第三人謝國強，致伊無從執行受償，吳士元並因
    而受有申誡二次之處分，自屬怠於執行職務而造成伊之損害
    ，再審被告自應依大法官會議釋字第469 號解釋負國家賠償
    責任。然鈞院竟以吳士元之遲送調解書與法院審核行為及伊
    之債權無法受償間，並無相當因果關係存在為由，駁回伊之
    請求（鈞院87年度上國字第7 號判決，台灣高雄地方法院86
    年度國字第10號判決，下統稱為原判決）。惟調解案件經送
    法院核定即有執行名義，而依當時情狀，如吳士元未遲送法
    院審核，伊即可取得執行名義並及時查封拍賣受償，則吳士
    元之不作為與伊之損害間，確有相當因果關係存在，原判決
    竟認並無相當因果關係，其適用法規顯有錯誤。又伊發現李
    牡丹於84年3 月22日調解當日所書立之借據5 張，載明確有
    向伊借款，屬未經斟酌而得使用之證物，且足以證明再審被
    告抗辯「84年3 月22日調解尚未成立」並無理由，爰依民事
    訴訟法第496 條第1 項第1 及第13款規定，提起本件再審之
    訴。並聲明求為判決：(一)鈞院87年度上國字第7 號及台灣高
    雄地方法院86年度國字第10號判決均廢棄。(二)再審被告應給
    付再審原告新台幣（下同）149 萬元，及自84年3 月22日起
    至清償日止，按年息5 ％計算之利息。(三)前審及本件再審訴
    訟費用由再審被告負擔。
二、本件未經言詞辯論，再審被告亦未提出書狀作何聲明或陳述
    。
三、關於再審原告主張原判決有民事訴訟法第496 條第1 項第1
    款適用法規顯有錯誤部分：
  (一)按「公務員於執行職務行使公權力時，因故意或過失不法侵
    害人民自由或權利者，國家應負賠償責任。公務員怠於執行
    職務，致人民自由或權利遭受損害者，亦同。」固為國家賠
    償法第二條第二項定有明文，然「損害賠償之債，以有損害
    之發生及有責任原因事實，並二者之間，有相當因果關係為
    成立要件。故原告所主張損害賠償之債，如不合於此項成立
    要件者，即難謂有損害賠償請求權存在。」亦有最高法院48
    年台上字第481 號判例意旨可供參酌。故國家賠償責任之成
    立，須以公務員之行為或怠於執行之職務與人民所受之損害
    ，有相當因果關係為要件，而所謂相當因果關係，係指有此
    行為，依客觀觀察，通常即會發生此損害者，即有因果關係
    ；如無此行為，必不生此損害，或雖有此行為，通常亦不生
    此損害者，即為無因果關係。至大法官會議釋字第469 號解
    釋，依其解釋內容「法律規定之內容非僅屬授予國家機關推
    行公共事務之權限，而其目的係為保護人民生命、身體及財
    產等法益，且法律對主管機關應執行職務行使公權力之事項
    規定明確，該管機關公務員依此規定對可得特定之人所負作
    為義務已無不作為之裁量餘地，猶因故意或過失怠於執行職
    務，致特定人之自由或權利遭受損害，被害人得依國家賠償
    法第二條第二項後段，向國家請求損害賠償。」所示，僅在
    著重就審酌「公務員怠於執行職務」之要件時，並不以有公
    法上之請求權為行使要件，而否定最高法院72年台上字第
    704 號判例意旨所持應有公法上請求權存在，始得請求之見
    解，並未排除損害與行為間須有相當因果關係之要件，故並
    非公務員一有怠於執行職務之事實，受有損害之人民即得請
    求國家賠償，而忽略損害與行為間須有相當因果關係之要件
    。本件再審原告以再審被告指派吳士元擔任調解委員會秘書
    ，因吳士元延誤送請法院審核調解書之期限，有怠於執行職
    務之行為，即得依上開大法官會議釋請求再審被告負國家賠
    償責任，顯有誤解上開解釋之涵義，本院尚難採信。
  (二)又本件吳士元雖有未在規定期限內將調解書送請法院審核，
    並經再審被告予以申誡二次之行政處分之事實，惟此僅屬行
    政機關就其所屬公務員因執行職務有所疏失，本於行政監督
    及考核權限所給予之行政處分，係屬行政責任之一種，就其
    懲處事由之內容觀之，固亦可佐証認定吳士元有「怠於執行
    職務」之事實。然查，承辦人員因行政疏失而遲延將調解書
    脫產之結果。蓋自調解成立後，將調解書並送請法院審核，
    乃至法院核定後，將調解書退還調解單位轉送達當事人，其
    中每一環節，均有其規定之程序及步驟，而此期間債務人均
    有脫產之可能，亦即債務人之脫產與否，主要係基於債務人
    之主觀意願，而非繫於其他程序之進行，與有無延誤送請法
    院審核間，並無相當之關連性，亦即本件調解書送請法院審
    核後，法院審核期間所可能發生之情況（如因程序或實體上
    之事項是否明確，而是否須命補正），均屬法院之權限，而
    非調解單位所能預估，則本件吳士元縱有遲延將調解書送請
    法院審核，尚難執為與債務人李牡丹之處分財產間，有相當
    之因果關係存在，再審原告主張有相當因果關係存在，自難
    採信。
  (三)至再審原告雖主張若吳士元無遲延將調解書送請法院審核，
    再審原告即可及早取得執行名義，而對李牡丹之財產聲請強
    制執行，損害即不致發生等語。惟查，如前所述，調解書送
    請法院為審核，法院並非必定予以核定，而使調解書具有執
    行名義，亦即法院會因調解內容之是否明確、是否適於執行
    及有無違反法令或公序良俗等項，而命補正或不予核定，故
    調解成立後送請法院核定，是否必能取得執行名義，仍屬不
    確定之狀態，則再審原告以嗣後經法院命補正後再准予核定
    之結果，反推吳士元之遲延送請審核與損害結果間有相當因
    果關係之論據，明顯忽略法院審核期間所可能發生之不確定
    因素，即有倒果為因之誤解，本院亦難為其有利之認定。
  (四)另按有民事訴訟法第496 條第1 項所列各款情形之一者，固
    得以再審之訴對確定終局判決聲明不服，但當事人已依上訴
    主張其事由者，不在此限，此從同條項但書規定觀之甚明。
    本件再審原告依國家賠償法規定，請求再審被告賠償其損害
    ，經原判決認定再審原告所稱之損害與再審被告之行為間，
    並無相關因果關係存在，而駁回再審原告之訴，再審原告雖
    提起第三審上訴，惟經最高法院以88年度台上字第3217號裁
    定駁回其上訴，而依該第三審上訴理由狀所載，就因果關係
    部分，即係主張本件與再審事由相同之論據，此業經本院依
    職權調取原判決全卷查明屬實，則再審原告顯已於原判決之
    上訴第三審程序中主張該事由，又依上述最高法院裁定所述
    ，係認再審原告之上訴雖以第二審判決違背法令為由，惟核
    其上訴理由狀所載內容，係就第二審取捨証據及認定事實之
    職權行使，指摘其為不當，而未具體表明合於不適用法規、
    適用法規不當、或民事訴訟法第四百六十九條所列各款之情
    形，難認對該判決之如何違背法令已有具體之指摘，而駁回
    上訴，衡諸前開說明，再審原告即不得以相同之事由提起再
    審之訴，故其提起本件再審之訴，亦無理由。
  (五)又「再審之訴，法院認無再審理由，判決駁回後，不得以同
    一事由，對於原確定判決或駁回再審之訴之確定判決，更行
　　提起再審之訴。」為修正後民事訴訟法第498 條之1 所明定
　  。本件再審原告曾就上開因果關係之論述，提起再審之訴，
    經本院審酌後認無理由而駁回其訴（本院89年度再字第8號)
    ，並經最高法院以89年台上字第1664號裁定駁回上訴而確定
    ，此亦經本院依職權調取該再審訴訟全卷查明屬實，則再審
    原告就此同一事由，對原確定判決更行提起本件再審之訴，
    依上開條文規定，自不應准許。
四、關於再審原告主張有民事訴訟法第496 條第1 項第13款發現
    未經斟酌之證物部分：
  (一)再審原告主張其發現再審被告於調解當日即84年3 月22日所
    書立之借據5 紙，足以證明再審被告抗辯當日調解尚未成立
    並無理由，然本件調解內容係載明李牡丹承認積欠再審原告
    150 萬元，並同意分期清償，有調解筆錄在卷可稽，就此而
    言，該借據所載顯與調解書內容相同，均在證明再審原告對
    李牡丹確有債權存在，然本件原判決駁回再審原告之論據，
    係在於再審被告之遲送調解書與法院審核行為及再審原告之
    債權無法受償間，並無相當因果關係存在，而駁回其請求，
    並非以當日調解有無成立及再審原告是否有債權存在為主要
    論據，此從原判決所載理由觀之即明，則上開借據之內容雖
    屬真實，但仍與原判決駁回再審原告請求之結果並無影響，
    亦即借據之存在及真正，並不影響因果關係之認定，如經斟
    酌亦無從使再審原告受有較有利之判決，故再審原告此部分
    主張，亦無理由。
五、綜上所述，本件原判決並無適用法規錯誤之情事，且再審原
    告就該相同事由曾於上訴程序為主張，並曾提起再審之訴，
    均經法院認無理由而駁回；另再審原告所稱發現未經斟酌之
    證物部分，並不影響因果關係之認定，如經斟酌亦無從使再
    審原告受有較有利之裁判，再審原告依民事訴訟法第496 條
    第1 項第1 款及第13款為據，提起本件再審之訴，顯無理由
    ，爰不經言詞辯論，逕以判決駁回之。
六、據上論結：本件再審之訴顯無理由，依民事訴訟法第502 條
    第2 項、第78條，判決如主文。
中　　華　　民　　國　　94　　年　　3 　　月　　14　　日
                        民事第一庭
                            審判長法官  黃金石
                            法      官  林健彥
                            法      官  林紀元
以上正本證明與原本無異。
不得上訴。
中　　華　　民　　國　　94　　年　　3 　　月　　14　　日
                            書  記  官  林明威
